臺北高等行政法院判決
　　　　　　　　　　　　　　　　　　93年度訴字第01652號
　　　　　　　　　　　　　　　.
原　　　告　甲○○
被　　　告　經濟部智慧財產局
代　表　人　蔡練生（局長）
訴訟代理人　乙○○
　　　　　　丁○○
　　　　　　丙○○
上列當事人間因新型專利申請事件，原告不服經濟部中華民國
93年3月24日經訴字第09306215170號訴願決定，提起行政訴訟，
本院判決如下：
   主   文
原告之訴駁回。
訴訟費用由原告負擔。
　　事  實
一、事實概要：原告於民國（下同）90年9月24日以「馬桶清潔
    劑自動給料器」向被告申請新型專利，經被告編為第
    00000000號予以審查，不予專利。原告不服，申請再審查，
    案經被告於92年10月27日以（92）智專3（3）05052字第
    09221088360號專利再審查核駁審定書為仍應不予專利之處
    分。原告不服，提起訴願，遭決定駁回，遂提起行政訴訟。
二、兩造聲明：
    (一)原告聲明：
      訴願決定及原處分均撤銷。
    (二)被告聲明：
      如主文所示。
三、兩造之爭點：
    系爭案是否有違核駁審定時專利法第98條第2項進步性之規
    定，不符新型專利之要件？
　　(一)原告主張：
      依專利法第98條第1項規定，被告失責未盡義務維護申請
      人之權利。被告說明本案（第00000000號）當水箱之水上
      升至M導管出口，遂而進入液室時，水會將清潔劑溶解，
      逐步稀釋流失，無法達到穩定流出固定之濃度，造成浪費
      。原告說明係運用連通管原理，不會因為口徑不同，使水
      超過氣室與液室間之隔板，而進入液室，將清潔劑沖淡，
      因受水之壓力與水之高度有關P=h×與口徑大小無關，故
      被告稱水升至M導管出口時會進入液室或由氣室進入液室
      而沖淡清潔劑，此為國中理化之簡單基本原理，被告卻不
      知。而引證案第0000000號，其原理有問題，當水箱水上
      升使13、16內之空氣進入液室，使清潔劑由14流入水箱內
      ，被告未察，其一13、16之空氣量太少，不足以使清潔劑
      流出，因空氣被壓縮時，體積易變少，其二氣體壓迫液體
      時，液體較重，故氣體壓力要大，也就是氣體要量多方能
      迫使液體流出，而本案（第00000000號）無此缺失，較引
      證案（第80000000號）具進步性及實用性，而被告亦未細
      查，違反專利法第98條之規定。
　　(二)被告主張：
      起訴理由主要訴稱「引證案第80000000號，‧‧‧其一，
      13、16之空氣量太少，不足以使清潔劑流出，因空氣被壓
      縮時，體積易變少。其二，氣體壓迫液體時，液體較重，
      故氣體壓力要大，也就是氣體要量多方能迫使液體流出，
      而本案（00000000號）無此缺失，較引證案（80000000號
      ）具進步性及實用性‧‧‧」云云；惟查，引證案利用水
      箱在每一次沖水前後之水位升降，形成對一密閉容器內之
      壓力增減，而能在增壓時壓出容器內之清潔劑料、減壓時
      吸入空氣平衡容器內氣壓者，進而能定量的將容器內之一
      部分清潔劑自劑料壓出管擠壓而流出與水箱之水混合，形
      成下一次沖水時能沖出混合有清潔劑之沖洗用水，是以，
      本案係運用申請前既有之技術，而為熟習該項技術者所能
      輕易完成且未能增進功效，自不具進步性，故起訴理由應
      不足採。綜上所述，被告原處分並無違法，敬請駁回原告
      之訴。
　　理  由
一、按凡對物品之形狀、構造或裝置之創作或改良，而可供產業
    上利用之新型者，得依法申請取得新型專利，固為專利法第
    97條暨第98條第1項所明定。惟其新型如「係運用申請前既
    有之技術或知識，而為熟習該項技術者所能輕易完成且未能
    增進功效時」，仍不得依法申請取得新型專利，復為同法第
    98條第2項所明定。
二、本件第00000000號「馬桶清潔劑自動給料器」新型專利申請
    案，經被告審查略以，本案當水箱之水上升至M導管出口，
    遂而進入液室時，水會將清潔劑溶解，逐步稀釋流失，無法
    達到穩定流出固定之濃度，造成浪費，然87年7月11日公告
    之第80000000號「馬桶清潔劑之流量控制裝置」新型專利案
    （下稱引證案）則無此種缺失，較本案具進步性，另本案說
    明書之內容已能令人充分理解，無面詢之必要，乃為應不予
    專利之處分。原告不服，依序提起訴願及行政訴訟；兩造之
    主張各如事實欄所載，其爭點厥為本案是否有違核駁審定時
    專利法第98條第2項進步性之規定？
三、經查，本案係利用空氣佔有空間之原理，借水箱內之進水上
    升壓力，迫使清潔劑自給料器定量流出，流入水箱內溶成一
    定濃度，藉沖水時清潔馬桶；其構造主體包含氣室、液室、
    Ｍ導管、氣室與液室由隔板隔開，頂部有空隙可使氣室之空
    氣進入液室；Ｍ導管置於液室內與液室配合，一端伸出液室
    外，使清潔劑由液室流入水箱內。引證案亦係一種馬桶清潔
    劑自動給料流量控制裝置，利用水箱在每一次沖水前後之水
    位升降，形成對一密閉容器內之壓力增減，而能在增加時壓
    出容器內之清潔劑料，減壓時吸入空氣平衡容器內氣壓，進
    而能定量的將容器內之一部分清潔劑自劑料壓出管擠壓而流
    出與水箱之水混合，形成下一次沖水時能沖出混合有清潔劑
    之沖洗用水者；其清潔劑容器係一密閉空間，相當於本案之
    液室，其空壓管相當於本案之氣室，其劑料壓出管相當於本
    案之Ｍ導管；本案與引證案相較，利用相同之原理達成相同
    之目的，雖本案空間形態略有改變，惟係熟習該項技術者利
    用引證案先前之技術所能輕易完成，且未能增進功效，自不
    具進步性。至於原告所指引證案之缺失，乃其個人主觀之見
    解，並不足採。又原告辯稱本案不會如被告所稱水升至M導
    管出口時會進入液室逐步沖淡清潔劑，無法達到穩定流出固
    定之濃度，造成浪費乙節，縱認屬實，亦僅謂本案無被告所
    稱之缺失而已，尚難謂較之引證案有何功效上之增進。是原
    告所訴，核不足採。
四、綜上所述，本案有違核駁審定時專利法第98條第2項進步性
    之規定，不符新型專利之要件。從而，被告所為應不予專利
    之處分，洵無違誤，訴願決定予以維持，亦無不合。原告仍
    執前詞，訴請撤銷，為無理由，應予駁回。
據上論結，本件原告之訴為無理由，依行政訴訟法第98條第3項
前段，判決如主文。
中　　華　　民　　國　　94　　年　 　6　　月　 29  　 日
                    第四庭審判長法　官  徐  瑞  晃
           　　　  　　　　　　 法　官  蕭  惠  芳
           　　　　  　　　　　 法　官  李  得  灶
上為正本係照原本作成。
如不服本判決，應於送達後20日內向本院提出上訴狀並表明上訴
理由，如於本判決宣示後送達前提起上訴者，應於判決送達後20
日內補提上訴理由書（須按他造人數附繕本）。
中　　華　　民　　國　　94　　年　 　7　　月　　6　　 日
            　　　　  　　　　　書記官  陳  清  容
